最高法院刑事判決　　　　　　　　　　　　　　　九十一年度台上字第六七七一號
　　上　訴　人　甲○○
右上訴人因偽造有價證券案件，不服台灣高等法院台南分院中華民國八十九年八月八
日第二審判決（八十九年度上訴字第八０四號，起訴案號：台灣台南地方法院檢察署
八十八年度偵字第七００四號），提起上訴，本院判決如左：
    主  文
原判決撤銷，發回台灣高等法院台南分院。
    理  由
本件原判決認定：(一)上訴人甲○○與陳建成（另案由檢察官偵辦）於民國八十七年一
月二十四日，推由甲○○以附條件買賣方式向福灣企業股份有限公司（下稱福灣公司
）分期付款購買車號Ｎ二｜三四０五號自小客車，同時需簽發本票作為債務擔保。甲
○○除以自己名義簽發面額新台幣（下同）五十六萬五千元、發票日為八十七年一月
二十三日、到期日為八十七年二月二十八日之本票一紙外，其明知陳建成之弟陳建明
並未同意擔任該買賣契約之連帶保證人，惟在福灣公司業務員灤興瀛要求連帶保證人
需在其所簽發之上開本票「共同發票人欄」簽名時，甲○○竟意圖供行使之用，並基
於偽造有價證券之概括犯意，在共同發票人欄上偽造陳建明之簽名，交付予欒興瀛。
嗣因甲○○只繳付頭期款一萬元，無力繳款而將取得之上開車輛典當，並不再付款，
福灣公司遂向法院聲請本票裁定，並查封連帶保證人陳建明之不動產，陳建明提起債
務人異議之訴，否認曾簽發上開本票作保，福灣公司始悉該本票係經偽造及受騙情事
。(二)、甲○○明知其於八十八年三月間，在台南市○○路十三號七樓之五，自葉育志
處所交付之支票簿一本（發票人為何合群、付款人為美商花旗銀行台南分行）及「何
合群」印章一枚，係何合群所遺失之贓物，仍於收受後，即承上揭概括犯意與林淑萍
（經第一審判處有期徒刑壹年捌月確定）意圖供行使之用，並基於共同犯意之聯絡，
於八十八年五月間，在台南市○○街的精品服飾店前，由甲○○取前開支票本中之一
張票號ＴＮ0000000號、其上已蓋有發票人「何合群」印章之支票，填寫發票
日期為八十八年五月三十一日、票面金額三千五百元，林淑萍即於彼時收受由甲○○
所交付之上開偽造之支票，欲持往服飾店購買衣服，惟尚未將之使用，即於同年月三
十日，為警查獲。(三)、甲○○於八十八年四月二十日，因與陳建成在台南市○○路五
九一之三九號「頑皮豹娛樂廣場」電動玩具店消費積欠三千元，竟承上開偽造有價證
券之概括犯意，與陳建成共同偽造票號ＴＮ0000000號、發票人為何合群、發
票日為八十八年五月十日、面額五千元之支票，交予與該店經營人以抵償債款。(四)、
陳建成於八十八年四月間，透過友人黃志明之友劉士豪出面向順租車公司租車使用
，嗣後返還車輛需支付租金時，即與甲○○共同基於犯意聯絡，意圖供行使之用，由
甲○○承上揭偽造有價證券概括犯意，在票號ＴＮ0000000號支票，填上面額
為二萬元、發票日為八十八年五月二十五日，再由陳建成在該支票背面背書，交付該
租車公司。(五)、甲○○於八十八年五月間，在台南市一家茶坊內，因黃勝坤與林國禎
向朱全德借款週轉，甲○○復承接上開犯意，與朱全德共同基於犯意之聯絡，由甲○
○偽造票號ＴＮ0000000號、面額三萬元、發票日為八十八年六月六日之何合
群所有之支票一張交付與朱全德，再由朱全德轉交黃勝坤及林國禎使用。(六)、甲○○
於八十八年五月間，在台南市○○路一家賓館內，應楊家銘（由檢察官另行偵辦）之
要求，承續上開概括犯意與楊家銘共同基於犯意聯絡，在何合群所有之票號ＴＮ00
00000號，已蓋用何合群印章之空白支票一張上填寫面額為七萬元、發票日為八
十八年六月二十九日後，交付予楊家銘，供其持以行使該支票貼現借款等情。因而維
持第一審論上訴人共同連續意圖供行使之用，而偽造有價證券罪，判處有期徒刑參年
肆月之判決，駁回上訴人在第二審之上訴，固非無見。
惟查：(一)、有罪判決書之事實一欄，為判斷其適用法令當否之準據，法院應將依職權
認定與論罪科刑有關之事實，翔實記載，然後於理由內逐一說明其憑以認定之證據，
並使事實認定與理由說明，互相適合，方為合法。倘若事實認定與理由說明，不相一
致，或事實、理由欄內之記載，前後齟齬，按諸刑事訴訟法第三百七十九條第十四款
後段規定，均屬判決理由矛盾之當然違背法令。原判決事實欄記載：上訴人在原判決
附表(二)（下稱附表本票）之本票共同發票人欄上偽造陳建明之簽名，交付予欒興瀛等
情（原判決第二頁第三行），似認定該本票共同發票人欄上僅陳建明部分為偽造；而
該附表(二)所示偽造本票之發票人除陳建明外，尚有上訴人及郭昭武為共同發票人，致
原判決事實部分之認定與附表之說明，齟齬不一，有判決理由矛盾之違誤。又偽造之
本票固應依刑法第二百零五條規定宣告沒收，惟如發票人有二人以上，其中僅部分發
票人係偽造，對於真正發票人部分並非無效，自不得沒收，而票據權利之行使與票據
本身不能分離，於此情形法院為沒收之宣告時，僅諭知偽造部分（即偽造發票人部分
）沒收即可，不得將該紙票據全部宣告沒收，剝奪合法持有人對於真正發票人之權利
。第一審判決諭知該附表偽造之本票一張沒收，就該本票沒收之範圍尚欠明確，於法
未合，原判決未加糾正，仍予維持，同有違誤。(二)、客觀上為法院認定事實及適用法
律之基礎之證據雖已調查，而其內容未明瞭者，即與未經調查無異，如遽行判決，仍
屬應於審判期日調查之證據而未予調查。又偽造之印章、印文或署押，不問屬於犯人
與否，沒收之，刑法第二百十九條定有明文。原判決事實欄第一部分記載：上訴人與
陳建成於八十七年一月二十四日，向福灣公司以附條件買賣方式購買自小客車，同時
需簽發本票作為擔保，惟陳建成之弟陳建明並未同意擔任該買賣契約之連帶保證人等
情；理由欄並說明證人陳建成於第一審證稱：伊弟陳建明並未同意為渠等購車之保證
人等旨（原判決第五頁第二至三行），且參酌上訴人於第一審調查時亦自承有委由福
灣公司業務員灤興瀛刻用印章之情事 (見第一審卷第一三七頁），果原判決之認定及
上訴人所供屬實，上訴人未經同意而刻用「陳建明」之印章，同時蓋用於前開買賣合
約書及本票上，該買賣合約書上「陳建明」之印文及署押及本票上「陳建明」之印文
 (見八十八年度偵字第五五七六號偵查卷），自均為偽造者，則上訴人同時於該買賣
合約書上偽造「陳建明」之印文及署押，是否亦構成刑責？是否為起訴效力所及？上
訴人於前開本票有無同時偽造「陳建明」之印文？原判決對該同屬必應沒收之買賣合
約書上偽造「陳建明」之印文及署押之部分何以不予論斷及諭知沒收之理由，均置而
不論，自有適用法則不當及判決理由不備之違誤。又本件共同發票人郭昭武於第一審
調查時，證稱：並無共同發票之情事 (見第一審卷第一三五至一三六頁），其實情如
何？原審未予究明釐清，遽予判決，亦有證據調查未盡之違誤。上訴意旨雖未就此指
摘，惟此為本院得依職權調查之事項，應認原判決有撤銷發回之原因。
據上論結，應依刑事訴訟法第三百九十七條、第四百零一條，判決如主文。
中      華      民      國    九十一    年     十一     月    二十八    日
                              最高法院刑事第十庭
                                  審判長法官  林  增  福
                                        法官  邵  燕  玲
                                        法官  吳  昆  仁
                                        法官  陳  世  雄
                                        法官  惠  光  霞
      右正本證明與原本無異
                                              書  記  官
中      華      民      國    九十一    年     十二     月      五      日
